臺灣高等法院刑事判決　　　　　　　　 96年度上易字第261號
上　訴　人　臺灣臺北地方法院檢察署檢察官
上　訴　人
即　被　告　乙○○
選任辯護人　黃英哲　律師
　　　　　　劉姿吟　律師
上　訴　人
即　被　告　丙○○
選任辯護人　林佳薇　律師
被　　　告　丁○○
選任辯護人　劉岱音　律師
上列上訴人因被告傷害等案件，不服臺灣臺北地方法院95年度易
字第1904號，中華民國95年12月15日第一審判決（起訴案號：臺
灣臺北地方法院檢察署95年度偵續字第244號），提起上訴，本
院判決如下：
    主  文
上訴駁回。
    事實及理由
壹、本案經本院審理結果，認第一審以上訴人即被告乙○○、丙○○二人均係犯刑法第304條第1項強制罪，屬家庭暴力防治
    法第2條第2項之家庭暴力罪，各判處拘役參拾日，並諭知易
    科罰金折算之標準為銀元300元即新台幣900元折算一日；另
    就被告丁○○部分判決無罪。其認事用法及量刑均無不當，
    應予維持，並引用第一審判決書記載之事實、證據及理由（
    如附件）。
貳、被告乙○○部分：
  一上訴理由：
    (一)公訴人上訴意旨略以：被告乙○○為被告丙○○之友人，
      明知告訴人與被告丙○○有同居關係，並長年居住於該址
      ，竟應被告丙○○之指示帶數人到場驅離告訴人，且堅持
      阻止告訴人進屋，而犯後除否認其主觀犯意外，更為迴護
      被告丙○○，竟作出與事實不符之陳述，其惡性重大，且
      無悔改之意，原審僅輕判拘役30日，亦屬過輕云云。
    (二)被告乙○○上訴意旨略以：伊認為冤枉；當天伊根本沒有
      想到會有推擠拉扯的事情；一開始警察就來了，進到屋內
      時警察也有進來，所以從頭到尾警察都在，而且伊在跟警
      察談話，如何叫人把他推擠出去等語。
  二經查：
    (一)告訴人即證人甲○○在原審具結指證：我大概85、86年，
      一直住到94年1月13日下午，我大概晚餐時間出去；...
      他們硬把我拖出去，好像乙○○也推了我一下、當時就這
      兩、三個人，到門口的時候我又再次抓住鐵門，我有大聲
      喊救命；... （辯護人黃律師問：你所謂的拉是否有人碰
      到你的身體部位？）是；乙○○應該是推的人；我想我可
      以確定他是推的人，但不是拉我到鐵門那邊的人，但不確
      定他有一直推我到門口；... （審判長問：因為推的人是
      站在你背後，你怎麼知道乙○○推你，你有回頭看嗎？）
      因乙○○也是一起過來說你還是走吧，剛開始乙○○也沒
      有很惡意，就說你就走吧，就這樣推了一下，是否跟著在
      後面來繼續推，我只有看到旁邊那兩人等語（見原審卷第
      164頁至第170頁、第174頁）。
    (二)證人即至現場處理之警員周文彬在原審具結證稱：我是最
      早到場的警察；... （審判長問：為何會去那邊？）有人
      報案說有糾紛，事後瞭解應該是林小姐報的案；... 我當
      時有找林小姐上去，但她不上去，所以我一個人上去，上
      去後六樓的門沒有開，丁○○、丙○○都站在門外，還有
      一些人，包括丁○○、丙○○、乙○○，除包括他們三人
      差不多有十來個人，沒有超過十人，當時現場還有鎖匠，
      但門還沒有打開，鎖匠也還沒有試著開鎖，我問什麼原因
      ，丙○○就說房子是他的，有出示文件給我看證明他是屋
      主，說林小姐霸佔在裡面，鎖換過所以進不去，之後我就
      下去問林小姐是什麼狀況，林小姐說房子是她在那邊居住
      ，她不希望張先生進去，之後我要林小姐上去，林小姐就
      有上去了，上去後我們發現門已經開了，丙○○已經在屋
      內了，至於丁○○我不曉得，還有其他人在裡面，乙○○
      不讓林小姐進去，乙○○主張說房子是張先生的，張先生
      不讓林小姐進去，林小姐說她裡面還有文件，她一定要去
      拿，她堅持要進去，因為雙方各持己見，我就請同仁來支
      援，來支援的是黃政益，我就試著跟丙○○溝通，看能否
      讓林小姐進去拿東西，張先生第一時間不同意，僵持到黃
      政益到之後，再溝通才有開門讓林小姐進去，進去之後，
      林小姐什麼東西都沒有拿，她就坐在沙發上，乙○○就請
      她出去，我就跟乙○○溝通說事情有無其他方式可以處理
      ，結果聽到後面有爭吵聲響，我回頭看到發現林小姐已經
      被他們推到門外等語（見原審卷第175頁至第172頁）。
    (三)證人即至現場處理之警員黃政益在原審具結證稱：當時我
      跟周文彬一起擔任巡邏，因為當時另有個勤務我先過去處
      理，所以周文彬先去銅山街，大概過了半個多鐘頭，我打
      電話問周文彬現場處理情形，他就叫我過去，所以我就去
      了；當時一樓沒人，我就直接坐電梯上六樓，林小姐坐在
      六樓門外，門是關著的，當時周文彬在電梯口，我問周文
      彬情況怎樣，周文彬說房子是張先生全權委託高先生來處
      理，門外好像還有一個男子，但我不知道是誰，我們就敲
      門，有人開門縫跟我們對話，最主要是周文彬在對話，說
      完之後就有人開門，我跟周文彬、林小姐就進去了，進去
      後我跟周文彬在門進去後的沙發那邊跟高先生問事情發生
      原因，當時林小姐在門那邊，但她幹嘛我沒有注意，丙○○、丁○○坐在客廳椅子那邊，再來聽到有爭吵聲音，我
      們就抬頭看，看到好像現場其他男子（不是乙○○、丁○○、丙○○）好像要擋林小姐要讓林小姐離開；（問：為
      何你能夠確定要讓林小姐離開的人不是丁○○、乙○○、
      丙○○？）我確定，因為現場還有另兩個人，他們用身體
      頂她出去；（問：你們看到後有何反應？）我們口頭說有
      什麼事情好好說，因為這屬於他們財務糾紛，不方便我們
      直接介入，之後林小姐已經在門外了，我們有跟林小姐說
      如她覺得有受到什麼危害，要找警方協助，可以到派出所
      報案，林小姐當場說不用了，不要去派出所，然後我們就
      走了；（問：你去到現場時候，除三位被告外，其他男子
      是幾個人？）最少有兩個以上，最多不超過三、四個，差
      不多就是兩、三個人，所以當時現場差不多六、七人；
      ... （檢察官問：你有聽到林小姐爭執內容？並請詳述什
      麼是頂出去的動作？）我沒有聽到爭執內容；至於怎麼頂
      ，我沒有看的很清楚，他們就是要讓林小姐出去，他們跟
      林小姐面對面，用身體擋、慢慢往前走把林小姐推出去云
      云（見原審卷第181頁、第184頁）。
    (四)告訴人即證人甲○○在原審指述渠遭被告乙○○等帶來之
      不詳姓名男子推擠出門外之情節，核與證人即至現場處理
      之警員周文彬、黃政益在原審具結所為供證，尚稱相符。
      參以：被告乙○○在原審亦曾供稱：（審判長問：你帶了
      幾人去？）三人，去整理屋內，因為文件連天花板裡面都
      有；（問：鎖匠進去後把門關上，不讓林小姐進去是否你
      的意思？）是我的意思，因為房子是丙○○的，既然丙○○授權給我處理整理房子，從水電到整理、賣掉都是交給
      我處理，我當然不希望她在裡面；... （問：你對你帶來
      的人怎麼指示他們？）我叫他們整理資料、看房子、整理
      房子，不讓林小姐進來住等語（見原審卷第194頁、第195
      頁）。則被告乙○○與其所邀同之不詳姓名年籍成年男子
      數名，有共同基於妨害甲○○居住權利犯意之聯絡，推由
      該等數名男子以身材優勢，進步逼近之方式脅迫甲○○往
      屋外移動，迫使其自行退出門口而無法繼續於前開居留處
      停留、居住之事實，自可認定。
    (五)被告乙○○上訴意旨否認犯行，並不足採。
    (六)原法院審酌被告乙○○迄今仍未能幡然悔悟，及其參與行
      為之不同情形、及其餘之犯罪動機、目的、犯罪時所受之
      刺激、犯罪之手段、犯人之生活狀況、品行、智識程度、
      犯人與被害人平日之關係、犯罪所生之危險或損害、犯罪
      後之態度等一切情狀，判處拘役參拾日，並諭知易科罰金
      折算之標準為銀元300元即新台幣900元折算一日；尚稱允
      洽。
    (七)公訴人之上訴意旨指摘原審量刑過輕；及被告乙○○上訴
      意旨否認犯行，均無裡由；其等上訴應予駁回。
參、被告丙○○部分：
  一上訴理由：
    (一)公訴人上訴意旨略以：被告丙○○為首謀之人，與告訴人
      有長達25年之情誼，明知告訴人長年居住於銅山街住處，
      所有生活用品，包括因曾罹患淋巴癌致必須定期服用藥物
      亦均置於屋內，竟選擇於深夜寒流來襲之時，以措手不及
      之手段將告訴人驅趕於外，益見其主觀惡性重大，且案發
      至今矢口否認，甚至案發後還在媒體前數度公然謊稱其係
      依檢察官之指示入屋搜索告訴人之犯罪證據以栽贓告訴人
      （實則被告丙○○是為湮滅其自己對全民電通公司背信之
      證據），甚至意圖將責任推卸於其他共犯，全無悔改之意
      ，並且尚未與告訴人達成和解，然原審僅輕判拘役30日，
      顯屬過輕云云。
    (二)被告丙○○上訴意旨略以：
      1.被告於推擠發生前早已離開系爭房屋，業經員警即證人
        黃政益於原審結證在卷，被告無可能指示他人推擠告訴
        人，且同案被告乙○○於原審稱該日推擠事發突然、不
        可預期，顯無可能與被告有犯意之聯絡，原判決單憑告
        訴人之指述，認定被告與同案被告乙○○間有共同強制
        犯意聯絡，顯然違背法令。
      2.告訴人與被告間使用借貸關係業已終止，並受搬離通知
        。告訴人均供承在卷，足認告訴人無合法居住權源，原
        判決未查，逕認告訴人為有權居住之人，顯有違誤。
      3.原判決單憑屋內有告訴人之物品、電話使用紀錄等情臆
        測告訴人長期居住，逕為不利被告之認定，尚嫌速斷。
      4.被告為保全公司重要文件、出售房屋等事，委託同案被
        告乙○○赴系爭房屋內整理資料、修繕房屋及出售事宜
        ，何須於授權書內特別為「和平」手段之註記，公司文
        件繁多、笨重，同案被告乙○○邀他人協助，事屬正常
        ，原判決單憑臆測，認定被告與同案被告乙○○間有犯
        意聯絡、行為分擔，顯然違背證據法則。
      5.被告僅係委請同案被告乙○○出面協調搬遷之事，未曾
        授意他人以強制手段驅離，被告縱曾表示該日不希望告
        訴人在場，亦係基於保全公司文件，不欲告訴人在場破
        壞或奪取公司文件，原判決單憑協助同案被告乙○○整
        理文件、搬運物品之男子進入屋內，臆測被告指使他人
        排除告訴人進入，進而推論被告有共同強制，亦違背證
        據法則。
      6.縱認被告有共同強制行為，被告為系爭房屋所有權人，
        告訴人無合法居住權源，且更換門鎖，妨害被告居住權
        ，為一現在不法侵害，被告為防衛自己之居住權益，排
        除侵害者進入，係屬正當防衛，應為不罰。
      7.告訴人未居住該處，被告亦未驅離他人，且無任何湮滅
        證據之情事，公訴人空言主張，顯無理由等語。
  二經查：
    (一)證人即至現場處理之警員黃政益在原審雖具結證稱：（審
      判長問：你是否能夠確認丙○○一直在場？）我到的時候
      丙○○在，但在林小姐被推出去門外之前他就離開了；..
      . （問：是否能夠確定丙○○有先離開？）我確定他有先
      離開云云（見原審卷第184頁、第185頁）。證人即至現場
      處理之警員周文彬在原審亦具結證稱：（審判長問：丙○○何時離開？）我剛進去時候丙○○站在窗戶那邊，至於
      後來溝通時候丙○○有無出去我沒有印象；當時我沒有看
      到丙○○離開，但如果黃政益有看到丙○○離開的話，應
      該他說的是；（問：剛才問你林小姐被推出去時候，丙○○跟丁○○人在哪裡，你說他們兩人離林小姐四、五公尺
      遠，站在窗戶旁邊？）因我看到推的過程中，沒有看到丙○○、丁○○，我對他們兩人有印象的時候是他們站在窗
      戶那邊等語（見原審卷第184頁、第185頁）。
    (二)惟按以自己共同犯罪之意思，參與實施犯罪構成要件以外
      之行為，或以自己共同犯罪之意思，事先同謀，而由其中
      一部分人實施犯罪之行為者，均為共同正犯，且刑法第28
      條之共同正犯，非必限於以明示之共謀為犯意聯絡，即以
      默示之動作表示其意思之合致亦無不可（大法官會議釋字
      第109號解釋、最高法院74年度台上字第4101號判決意旨
      參照）。是共犯之成立不以犯罪之時在場者為限，凡事前
      即為共同謀議，而由部分為犯罪之實施，亦無礙其共犯關
      係之成立。次查：
      1.被告丙○○在原法院審判長訊問「警察來的時候說你們
        不讓林小姐進來，這時你還在，這是誰作主？」時，已
        明確供陳：我沒有明確說要把她趕走，當時我沒說「不
        讓林小姐進來」，但「我相信這是大家共同的認知」，
        因為她已經沒有居住的權利了，她對於房主已經不友善
        了云云（見原審卷第192頁）。
      2.而告訴人與被告丙○○間，對於告訴人是否可再居住該
        址一事，前已多所爭執；且於本案發生時地，雖經乙○○多方溝通，告訴人始終不願離開本案房屋之情狀，已
        為被告所目睹、知悉。則在被告尚未取得「遷讓房屋」
        勝訴判決之情狀下，為達成「不讓林小姐進來」之「大
        家共同的認知」，以違反告訴人意願之強制力迫使告訴
        人離去，自屬一般社會常情下得以預見之手段。
      3.原審基此認定：被告丙○○、乙○○於事前即有共同「
        不欲告訴人返屋居住」之謀議，而以被告丙○○於約同
        被告乙○○至現場之時，被告乙○○即知悉「應另行再
        邀男子同赴」，再被告丙○○見現場另有其餘多名男子
        亦未加阻止，反帶同入屋，衡情，倘為和平阻止一女子
        返回居住，豈有邀同多名男子共同前往之需？若非有此
        「脅迫」指示，現場多名男子豈會對毫不熟識、無任何
        仇隙、無任何利害關係之告訴人、為威逼手段？是則被
        告丙○○、乙○○於共同謀議前往阻止告訴人繼續居住
        之時，即已知悉有「暴力、脅迫」、並已籌測此種手段
        之需，且以被告乙○○下達不欲告訴人返回居住之指示
        時，被告丙○○亦未為反對之意思表示、或為「和平」
        手段之特別加註相參，現場脅迫手段之行使，原即於被
        告丙○○、乙○○之共同謀議範疇，依據前開共犯之結
        構關係，無論被告丙○○、乙○○是否在場、有否親為
        構成要件行為，因二者均與實際實施者有「共同之犯意
        聯絡」，均無礙其犯罪之認定云云。尚無違背經驗法則
        及法令之可言。
    (三)被告丙○○在原審曾供陳：從90年至92年我與甲○○曾經
      同居於台北市○○街11巷2號6樓云云（見原審卷第40頁）
      。雖其另又辯稱：到「92年」伊將甲○○趕出這個房子，
      她就不能住在這邊了等語；然並未提出相關之資料以供法
      院查證。而觀諸告訴人戶籍自87年6月10日登記於該址；
      況且被告丙○○亦供陳：伊雖持有該房屋之鑰匙，然房門
      鎖已遭告訴人更換，告訴人於案發當日晚上8、9點回到該
      址等語（見原審卷第40頁）。則原審依憑屋內有告訴人之
      物品、電話使用紀錄等情認定告訴人長期居住，尚核與事
      理無違。被告丙○○辯稱：告訴人未居住該處，被告亦未
      驅離他人乙節，委無足採。
    (四)被告丙○○曾於93年12月17日以存證信函請求告訴人搬離
      房屋，固有存證信函在卷可稽。然本件告訴人與被告間之
      使用借貸關係是否已經合法終止，自仍須待法院於訴訟時
      依法判決，並非由被告一人即可單獨決定。況且，縱使告
      訴人與被告間使用借貸關係業已終止，亦應循求法律訴訟
      途徑以排除告訴人之占有；在未經依訴訟途徑合法排除告
      訴人之占有前，尚非得任由被告個人以私力強行解決。
    (五)被告保全公司重要文件、出售房屋，核與告訴人占有使用
      本案房屋，係互無牽涉之兩件事；被告縱有保全公司重要
      文件、出售房屋之必要，渠等為合法使告訴人離開本案房
      屋，仍應循求法律訴訟途徑以排除告訴人之占有及侵害。
    (六)刑法上正當防衛以遇有現在不法之侵害為前題。再查：
    　1.依被告丙○○在原審供陳：從90年至92年我與甲○○曾
      　經同居於台北市○○街11巷2號6樓云云（見原審卷第40
        頁）。參以：(1)告訴人戶籍自87年6月10日登記於該址
        ；(2)被告丙○○迄93年12月17日始以存證信函表示請求
        告訴人搬離房屋等情，已如前述；顯見告訴人原先係有
        經被告丙○○之同意，而合法居住在台北市○○街11巷
        2號6樓房屋。
      2.被告丙○○雖曾於93年12月17日以存證信函請求告訴人
        搬離上開房屋；然該等解除或終止使用關係之意思表示
        是否已合法送達相對人？請求搬遷之理由是否適法？倆
        人間權利義務應發生如何之變更？等，雙方對之既有爭
        執，自仍須待法院於訴訟中依法判斷以定曲直。在此之
        前，仍應推定告訴人係合法使用、占有本案房屋。
      3.告訴人之使用本案房屋，既非屬「不法」，被告對之自
        無正當防衛之可言。
    (七)原法院審酌被告丙○○迄今仍未能幡然悔悟，且被告丙○○該時仍為立法委員，行為當為民眾之表率，竟仍為觸法
      行為，為不當示範作用，就社會風氣影響甚大，然因其動
      機係處理雙方糾紛、為保護其所有、價值不斐之房屋，亦
      未對告訴人為身體上之傷害、僅就心裡產生壓逼，並衡量
      被告參與行為之不同情形、及其餘之犯罪動機、目的、犯
      罪時所受之刺激、犯罪之手段、犯人之生活狀況、品行、
      智識程度、犯人與被害人平日之關係、犯罪所生之危險或
      損害、犯罪後之態度等一切情狀，判處拘役參拾日，並諭
      知易科罰金折算之標準為銀元300元即新台幣900元折算一
      日；尚稱允洽。
    (八)公訴人之上訴意旨指摘原審量刑過輕；及被告丙○○上訴
      意旨否認犯行，均無裡由；其等上訴應予駁回。
肆、被告丁○○部分：
  一公訴人上訴意旨略以：被告丁○○於本案中雖辯稱其到場係
    為整理衣服，然據被告丁○○案發後於記者會上所述則是：
    依檢察官之指示回來搜索掏空全民電通之證據，而未提及到
    場整理衣物之目的；另證人周文彬、黃政益於原審之證詞，
    多所臆測，顯無證據能力，且因時日久遠而不復記憶，當以
    告訴人以證人身分於原審審理時所為之證詞較為可採，且有
    驗傷單可佐，原審認被告丁○○罪嫌不足，尚有未洽云云。
  二惟查：
    (一)告訴人所提出被告丁○○案發後於記者會上陳述之網路下
      載報導資料，係被告以外之人審判外之陳述，依法並無證
      據能力。
    (二)次按事實審法院對於證據之取捨，依法雖有自由判斷之權
      ，然積極證據不足證明犯罪事實時，被告之抗辯或反證縱
      屬虛偽，仍不能以此資為積極證據應予採信之理由；最高
      法院30年上字第482號。是被告丁○○所辯縱非屬實，在
      別無其他積極證據可資證明其犯罪之情形下，仍不得僅以
      其所辯不實，即執為認定其有罪之論據。
    (三)告訴人之告訴，係以使被告受刑事訴追為目的（最高法院
      52年台上第1300號判例意旨參照）。而證人警員周文彬、
      黃政益於原審已依法具結擔保其供述之真實，並就其親眼
      目睹之事實而為陳述，本無公訴人上訴意旨所指「多所臆
      測，顯無證據能力」之可言。兩者相較，當以證人周文彬
      、黃政益於原審之證詞為可採信；上訴意旨指「當以告訴
      人以證人身分於原審審理時所為之證詞較為可採」云云，
      核與常理有悖，而不足採。
    (四)公訴人之上訴意旨空言指摘「原審認被告丁○○罪嫌不足
      」不當，為無裡由，其上訴應予駁回。
伍、據上論結，應依刑事訴訟法第373條、第368條，判決如主文
    。
本案經檢察官田炳麟到庭執行職務。
中　　華　　民　　國　　96　　年　　5 　　月　　10　　日
                  刑事第十庭    審判長法　官 楊炳禎
                                      法　官 黃俊明
                                      法　官 陳博志
以上正本證明與原本無異。
不得上訴。
                                      書記官 陳嘉文
中　　華　　民　　國　　96　　年　　5 　　月　　15　　日
附錄本案論罪科刑法條全文
刑法第三百零四條：
以強暴、脅迫使人行無義務之事或妨害人行使權利者，處三年以
下有期徒刑、拘役或三百元以下罰金。
前項之未遂犯罰之。
